【裁判字號】    90,訴,1405
【裁判日期】    900928
【裁判案由】    塗銷所有權移轉登記
【裁判全文】
臺灣臺中地方法院民事判決  九十年度訴字第一四○五號
    原      告  台中商業銀行股份有限公司南陽分行
    法定代理人  甲○○
    訴訟代理人  乙○○
    被      告  丁○○
    訴訟代理人  戊○○
    訴訟代理人  丙○○
右當事人間請求塗銷所有權移轉登記事件，本院判決如左：
    主      文
原告之訴駁回。
訴訟費用由原告負擔。
    事      實
甲、原告方面：
  一、聲明：
    （一）被告丁○○、戊○○就坐落台中縣新社鄉○○○段八九—二一四地號土地
          之贈與債權行為及移轉所有權之物權行為，應予撤銷。
    （二）被告戊○○就前項土地於登記日期民國九十年二月八日以贈與為原因而為
          之所有權移轉登記應予塗銷。
  二、陳述：
    （一）訴外人昇記有限公司於九十年一月十九日向原告借款新台幣（下同）一百
          萬元，並邀被告丁○○及訴外人鍾淑惠、鄒宗梅為連帶保證人，借款期間
          自九十年一月十九日起至九十二年三月十九日止，雙方並立有借據為憑，
          惟自九十年二月十九日起，昇記有限公司並未依約還款，尚積欠原告本金
          九十六萬二千三百五十五元及利息、違約金未償。
    （二）詎被告丁○○為避免系爭土地遭強制執行，竟隨即於九十年二月八日，將
          系爭土地以贈與為原因，移轉登記與被告戊○○，惟移轉系爭土地所有權
          之日期，係訴外人昇記有限公司借款後所為，且時間上即為接近，是被告
          丁○○、戊○○間移轉所有權登記之行為，顯係通謀為逃避債務，避免原
          告強制執行，況被告丁○○除系爭土地外，已無其他具有實益之資產可供
          原告執行，則被告丁○○將系爭土地贈與被告戊○○，至原告不能就系爭
          土地追償，顯已損害原告債權之求償。
    （三）被告丁○○將系爭土地無償贈與被告戊○○，顯有害於原告對被告丁○○
          之債權，是故，原告自得依民法第二百四十四條第一項規定，撤銷被告鍾
          正義、戊○○間之贈與行為及移轉所有權之物權行為，並依民法第二百四
          十四條第四項之規定，請求被告戊○○塗銷系爭土地之所有權移轉登記，
          以回復原狀。
  三、證據：提出金吉利貸款契約書影本一份、土地登記謄本影本一份、歸戶財產查
            詢清單一份、戶籍謄本一份、照片三張。
乙、被告方面：
  一、聲明：原告之訴駁回。
  二、陳述：
    （一）訴外人昇記有限公司向原告借款一百萬元，除被告丁○○外，尚有訴外人
          鍾淑惠、鄒宗梅亦為連帶保證人，且皆有清償能力，因被告戊○○為被告
          丁○○之女兒，被告丁○○對每個未出閣之女兒都有贈與房屋或給予現金
          購屋，況贈與被告戊○○之行為早在昇記有限公司借款之前就已經在辦理
          中，昇記有限公司借款時間為九十年一月十九日，而被告丁○○、戊○○
          辦理申報土地增值稅及贈與稅後，才能辦贈與登記，此由贈與登記日期為
          九十年二月八日得證，而受贈人即被告戊○○對於昇記有限公司財務狀況
          並無法知悉，更無所謂通謀虛偽意思表示，昇記有限公司之借款因數目並
          不多，斷無須為避責而多費移轉之稅金規費，實有違常情。
    （二）昇記有限公司向原告借款僅一百萬元，昇記有限公司本身尚有存貨可以抵
          償，而被告丁○○及其餘連帶保證人鍾淑惠、鄒宗梅皆有收入，原告債權
          之受償無慮，要無損害債權之實。
    （三）被告丁○○名下沒有其他不動產，又系爭土地係九十年二月八日辦理過戶
          ，贈與手續早在之前即已著手辦理，過戶當時主債務人昇記有限公司之財
          務狀況均屬正常。
  三、證據：提出通訊資料影本一份、台中縣政府九二一震災後建築物全倒證明書影
            本一份、定期存單影本一份。
    理      由
一、本件原告起訴主張：訴外人昇記有限公司於九十年一月十九日向原告借款一百萬
    元，並邀被告丁○○及訴外人鍾淑惠、鄒宗梅為連帶保證人，借款期間自九十年
    一月十九日起至九十二年三月十九日止，雙方並立有借據為憑，惟自九十年二月
    十九日起，昇記有限公司並未依約還款，尚積欠原告本金九十六萬二千三百五十
    五元及利息、違約金未償，詎被告丁○○為避免系爭土地遭強制執行，竟於九十
    年二月八日，將系爭土地以贈與為原因，移轉登記與被告戊○○，惟移轉系爭土
    地所有權之日期，係訴外人昇記有限公司借款後所為，且時間上即為接近，是被
    告丁○○、戊○○間移轉所有權登記之行為，顯係為逃避債務，脫免原告進行強
    制執行程序，而被告丁○○除系爭土地外，已無其他具有實益之資產可供原告執
    行，被告丁○○將系爭土地贈與被告戊○○，致使原告不能就系爭土地追償，顯
    已損害原告之債權，爰依民法第二百四十四條第一項、第四項規定，撤銷被告丁
    ○○、戊○○間之贈與行為及移轉所有權之物權行為，並請求被告戊○○塗銷系
    爭土地之所有權移轉登記，以回復原狀。被告則以訴外人昇記有限公司向原告借
    款一百萬元，除被告丁○○外，尚有訴外人鍾淑惠、鄒宗梅亦為連帶保證人，且
    皆有清償能力，因被告戊○○為被告丁○○之女兒，被告丁○○對每個未出閣之
    女兒都有贈與房屋或給予現金購屋，況贈與被告戊○○之行為早在昇記有限公司
    借款之前就已經在辦理中，昇記有限公司借款時間為九十年一月十九日，而被告
    丁○○、戊○○辦理申報土地增值稅及贈與稅後，才能辦贈與登記，此由贈與登
    記日期為九十年二月八日得證，而受贈人即被告戊○○對於昇記有限公司財務狀
    況並無法知悉，更無所謂通謀虛偽意思表示，昇記有限公司之借款因數目並不多
    ，斷無須為避責而多費移轉之稅金規費，況且昇記有限公司本身尚有存貨可以抵
    償，而被告丁○○及其餘連帶保證人鍾淑惠、鄒宗梅皆有收入，原告債權之受償
    無虞，要無損害債權之實，再者，系爭土地係九十年二月八日辦理過戶，贈與手
    續早在之前即已著手辦理，過戶當時主債務人昇記有限公司之財務狀況均屬正常
    等語，資以為辯。
二、按債務人所為之無償行為，有害及債權者，債權人得聲請法院撤銷之；債權人依
    第一項之規定聲請法院撤銷時，得並聲請命受益人或轉得人回復原狀，但轉得人
    於轉得時不知有撤銷原因者，不在此限，民法第二百四十四條第一項、第四項定
    有明文。又債權人依民法第二百四十四條規定，撤銷債務人所為之有償或無償行
    為者，只須具備下列之條件，(1)為債務人所為之法律行為，(2)其法律行為有害於
    債權人，(3)其法律行為係以財產為目的，(4)如為有償之法律行為，債務人於行為
    時，明知其行為有害於債權人，受益人於受益時，亦明知其情事；至於債務人之
    法律行為除有特別規定外，無論為債權行為抑為物權行為，均非所問，最高法院
    四十二年台上字第三二三號著有判例。再者，債權人得依民法第二百四十四條規
    定行使撤銷權，以其債權於債務人為詐害行為時，業已存在者為限，若債務人為
    詐害行為時，其債權尚未發生，自不許其時尚非債權人之人，於嗣後取得債權時
    ，溯及的行使撤銷權，最高法院六十二年台上字第二六０九號著有判例。原告主
    張訴外人昇記有限公司以被告丁○○及訴外人鍾淑惠、鄒宗梅為連帶保證人，於
    九十年一月十九日向原告借款一百萬元，昇記有限公司於九十年二月十九日起未
    依約繳息，尚積欠九十六萬二千三百五十五元之本金及利息、違約金，而被告丁
    ○○於九十年二月八日以贈與為由將系爭土地贈與被告戊○○，並辦理所有權移
    轉登記等情，業據提出金吉利貸款契約書影本一份、土地登記謄本影本一份、歸
    戶財產查詢清單一份為證，被告亦不爭執，自堪信為真實。至於原告主張被告丁
    ○○將名下較有價值之系爭土地辦理移轉登記與被告戊○○，有損害原告之債權
    等情，被告則否認上情，辯稱：系爭土地之贈與手續早在經辦中，因為須繳納土
    地增值稅及贈與稅後，始延至九十年二月八日辦妥移轉登記，被告丁○○本身仍
    有資力可資清償，況且尚有其他連帶保證人亦有資力可以清償本件債務，原告之
    債權並未受損等語，並提出通訊資料影本一份、台中縣政府九二一震災後建築物
    全倒證明書影本一份、定期存單影本一份為證。經查：根據原告提出之土地登記
    謄本之記載，被告丁○○係於九十年一月十九日將系爭土地贈與被告戊○○，嗣
    於九十年二月八日辦理所有權移轉登記，而昇記有限公司向原告借款之時間亦為
    九十年一月十九日，顯見早在昇記有限公司申辦貸款之際，被告丁○○即已同意
    將系爭土地贈與被告戊○○，而非係於原告與昇記有限公司間之消費借貸關係成
    立後，而為之無償贈與行為，又由被告戊○○提出之台中縣政府九二一震災後建
    築物全倒證明書以觀，衡情以觀，被告丁○○應係以為人父之立場，考量被告戊
    ○○因地震天災而無安身立命之居所，乃思以名下僅有之不動產移轉登記與被告
    戊○○，資為援助，被告丁○○與被告戊○○間自無所謂通謀虛偽之情事可言，
    ，被告丁○○與被告戊○○間之贈與契約，既非於連帶保證債務成立後始成立，
    而其後之移轉登記行為亦僅屬贈與契約之履行行為，揆諸前揭說明，債權人所得
    撤銷之債務人詐害行為，既以債權成立後所為者為限，則原告自不得溯及行使撤
    銷權，請求將被告丁○○基於贈與契約而為之所有權移轉登記之履行行為撤銷，
    是以，本件原告之請求，洵非有據，尚難採信為真實。
三、從而，原告依民法第二百四十四條第一項、第四項撤銷詐害債權之法律關係，請
    求被告丁○○、戊○○就坐落台中縣新社鄉○○○段八九—二一四地號土地之
    贈與債權行為及移轉所有權之物權行為，應予撤銷；及被告戊○○就前項土地
    於登記日期民國九十年二月八日以贈與為原因而為之所有權移轉登記應予塗銷，
    為無理由，應予駁回。
四、據上論結，本件原告之訴為無理由，依民事訴訟法第七十八條，判決如主文。
中      華      民      國    九十      年      九      月    二十八    日
                              臺灣臺中地方法院民事第一庭
~B法      官  巫淑芳
右為正本係照原本作成。
如對本判決上訴，須於判決送達後廿日內向本院提出上訴狀
中      華      民      國    九十      年      九      月    二十八    日
~B書 記 官


司法院資訊處製作；財團法人民間司法改革基金會備份。
